臺北高等行政法院判決
　　　　　　　　　　　　　　　　　　　93年度訴字第2283號
　　　　　　　　　　　　　　　.
原　　　告　財團法人工業技術研究院
代　表　人　甲○○（董事長）
訴訟代理人　丙○○
　　　　　　戊○○
　　　　　　乙○○兼送達代收.
被　　　告　經濟部智慧財產局
代　表　人　蔡練生（局長）
訴訟代理人　丁○○
上列當事人間因新型專利申請事件，原告不服經濟部中華民國93
年5月11日經訴字第09306218600號訴願決定，提起行政訴訟，本
院判決如下：
    主  文
原告之訴駁回。
訴訟費用由原告負擔。
　　事  實
一、事實概要：
    原告於民國90年11月14日以「連續變速複合動力系統」（下
    稱系爭案）向被告申請新型專利，經被告編為第00000000號
    予以審查，不予專利。原告不服，申請再審查，經被告於92
    年8月25日以（92）智專三（三）05080字第09220852020號
    專利再審查核駁審定書為應不予專利之處分。原告不服，提
    起訴願，經遭決定駁回，遂向本院提起行政訴訟。
二、兩造聲明：
　(一)原告聲明：
    1.訴願決定及原處分均撤銷。
    2.被告對系爭案應為准予專利之審定。
    3.訴訟費用由被告負擔。
  (二)被告聲明：
    1.駁回原告之訴。
    2.訴訟費用由原告負擔。
三、兩造之爭點：系爭案是否有違核准時專利法第98條第2項之
    規定而不符新型專利要件？
　(一)原告主張之理由：
    1.第00000000號「馬達與引擎混合動力傳輸結構」新型專利
      案（下稱引證一）係使用兩組普利盤皮帶變速機構及兩組
      單向構件，來各別連接傳動箱和兩個主動力源，亦即每一
      個動力源各有一組普利盤皮帶變速機構及一組單向構件，
      來傳遞動力到傳動箱輸出。然而系爭案係只使用一組普利
      盤皮帶變速機構及一組離合器，其電動機之動力係經由第
      二傳動機構以正時皮帶連接離合器之轉盤直接與輸出傳動
      軸連接。兩者相比較，便可發現，系爭案之第二傳動機構
      所採用的是動力輸出性能較高且確實的正時皮帶齒輪機構
      傳動轉盤，並直接將動力輸出，而非如引證一採用的是動
      力傳輸效率較差之普利盤皮帶變速機構，且是間接將動力
      輸出，兩者雖同為達成一機械動力輸出之目的，然其等所
      用技術及結構、配置並不完全相同，且所能達成的功效（
      輸出機械效率、性能、扭力）更有極大的差異性，故不能
      單以兩者於某一機組相同或類似而不考慮其最後所達成的
      功效差異，而一概斷論系爭案與引證一是有同一性，而不
      具新穎性與進步性。
    2.系爭案之所以最後所達成功效（輸出機械效率、性能、扭
      力）優異於引證一，就是因為摒除引證一不良機構系統設
      計，而被告所謂元件之裝設或拆卸部分，當然必須為熟習
      該項技術者可依動力系統需要輕易完成，否則國家何需機
      械工程師及或其他技師。因此，重點應是在於將引證一該
      部元件變更裝設或拆卸後，究竟能以何種方式或技術手段
      使原來之動力傳輸性，更為提升，且更為進步，而不是在
      於探究是否為熟習該項技術者能輕易拆卸或裝設問題。
    3.系爭案並非如引證一完全地使用皮帶無段變速機構與離心
      式離合器，反而是針對了引證一使用二組皮帶無段變速機
      構與離心式離合器間接動力輸出的缺點，改以於系爭案第
      二傳動機構採用一組動力輸出性能較高且確實的正時皮帶
      齒輪機構傳動予轉盤，並由其直接地將動力輸出，達到結
      合引擎動力與馬達動力之功效，較引證一更增進功效，其
      動力輸出性能可以是高扭力、高轉速、高負載之高效率之
      傳輸效率。且系爭案與引證一之構造不同，且亦具有如下
      所述之功能，係引證一所無法達成：(1)在車輛減速或煞車
      時可回收慣性力產生電力回充至蓄電池；(2)當車輛電力不
      足時，系爭案電動機可自動被切換至發電機，電力回充至
      蓄電池；(3)系爭案有倒檔之功能，可使用在四輪車，而有
      關此點原告於再審查申復說明書中已有相當詳細之說明。
    4.另判斷新型是否具有同一性，必須就新型申請專利範圍內
      所界定構造與習用技術以整體綜合判斷方式進行比較，如
      果新型與習用物品之整體構造完全相同，才能夠認定該新
      型與習用物品係屬於相同構造。而判斷新型之同一性時，
      必須就下列因素進行比較：(1)就二者使用之元件之種類及
      元件的數量實質上是否相同；(2)元件與元件之間的連接關
      係是否相同；(3)個別元件，及新型整體發揮的功能是否相
      同。因此，一新型縱使其使用元件部分與習用技術相同，
      但是其整體組合後的空間形態不同，且能夠發揮不同功效
      ，則該新型同樣符合新穎性與進步性要件。而系爭案相較
      於同樣是訴求複合動力系統之引證一，就其所採用之兩組
      皮帶輪系、間接動力輸出、所能達成之動力輸出效能以及
      為配合如是效能所發展之機構而論，當不能與系爭案採用
      一組皮帶輪系，一組正時皮帶齒輪機構，直接動力輸出而
      能達到高效率性能，更可確見系爭案較引證一者更具進步
      性，而以上諸點理由，更於92年2月11日以詳細之申復說
      明書向被告提出申復，被告卻未能對系爭案所呈申復詳查
      即逕予審定不予專利，足見其疏謬與不當。況且，關於引
      證一，訴願決定亦認定系爭案之構造與引證一不同，且系
      爭案具有對電動機之電瓶充電之功效，因此被告據此逕認
      定系爭案不具進步性，實不能採信。
    5.關於第00000000號「藉主動電機速度操控之複合動力系統
      與裝置」發明專利案（下稱引證二），其主要技術特徵為
      以離心式離合器或雙動型離心式離合器為主要動力耦合元
      件，將引擎與馬達兩動力結合成動力複合之功能者。事實
      上，系爭案提出專利申請時，早已對引證二做過分析，由
      於離心離合器是非常簡便且成本低廉的動力耦合元件，如
      果此元件可以聯結兩個不同性質的動力，亦即引擎動力與
      馬達動力，則此項元件會比電磁離合器更具有吸引力，在
      當今全世界有數萬個學術及工業研究單位爭相把複合動力
      系統，做為研究主題的時代，如引證二的複合動力系統可
      行，早已應該被全世界相關單位搶著使用。但是事實上並
      非如此，因為唯有真正瞭解動力傳動元件及動力系統的人
      士，才能知道，引證二的複合動力系統根本不能用，把離
      心離合器做為複合動力系統的主要耦合元件，就好比有專
      業人士把電磁離合器作為各種規格之複合動力系統的主要
      耦合元件的的作法，亦是對複合動力耦合及動力傳動元件
      的特性及能力不甚瞭解所造成的錯誤。由於引擎動力與馬
      達動力的動力特性差異非常大，尤其是引擎動力要達到正
      確的轉速控制非常困難，再加上當複合動力系統使用於車
      輛上時，在許多狀況下，車輛之行駛慣量會反施於複合動
      力系統上，因此形成三種動力的結合作用於複合動力系統
      上。
    6.而要將上述的二種動力或三種動力能順利地銜接，不會造
      成扭力衝擊，是全世界所有做複合動力系統研究者，最主
      要的難題之一。而世界各國擁有不同專利權的複合動力系
      統，其特點大多在於以不同的傳動元件組，將兩種以上的
      主動力順利地銜接，以產生各動複合動力系統之功能；而
      其中最關鍵的地方就是要將引擎的動力與馬達的動力之間
      ，經過良好的扭力轉換器來迅速轉變兩個主動力其中之一
      的輸出轉速，以避免兩主動力之間，因為轉速差異造成之
      衝擊現象。也就是使得兩個主動力的動量能夠很順利的合
      成為一合力動量再輸出。又扭力轉換器的種類很多，但大
      多數都非常昂貴，因此使得完整的複合動力系統有很多種
      形式，但大多數是應用於成本較高的中大型車輛上。如果
      沒有具良好的扭力轉接器做為兩主要動力輸出軸之間的耦
      合元件，則所構成的複合動力系統，不管能演變出多少種
      類的邏輯功能，都是不切實際的，無法應用的。
    7.於瞭解了以上的重要觀念之後，再分析引證二，則可更清
      楚引證二與系爭案不同。於引證二中，聯接於兩主要動力
      輸出軸之間的耦合元件是離心離合器；此離心離合器是借
      著中間主動軸上的離心塊；受主動軸聯動旋轉產生離心力
      ，此離心力接觸被動軸軸轂的內側，產生摩擦力，以此摩
      擦力帶動被動軸，故其扭力的傳輸如圖一所示。當主動軸
      轉速未到設計值時，被動軸完全不受主動軸之扭力；當主
      動軸離心塊開始接觸被動軸之軸轂時，始有扭力轉換的功
      能產生，但是大部分的動能皆以摩擦發熱的方式流失，因
      此其扭力轉換之效率非常低，稱此區段為暫態區或轉換區
      ；當主動軸的轉速再增大時，離心塊的離心力產生之摩擦
      力足以完全帶動被動軸，被動軸與主動軸將完全同步運轉
      ，此時並沒有扭力轉換的功能，主動軸與被動軸將視同為
      同一軸。若此離心離合器不再附加其它的扭力轉換器，而
      直接聯接兩個主動力軸之間，也就是說主動軸與被動軸皆
      是主動力輸出軸時，由於兩個主動力輸出軸要達到完全同
      步是非常困難的，尤其有一主動力輸出是引擎動力，即使
      一般單主動力軸的齒輪換擋機構也必須有同步環的機構設
      計，來讓主動齒輪與被動齒輪同步，來避免扭力衝擊的發
      生。況且引證二的機構只有當暫轉換區時，能有扭力轉換
      ，以吸收局部的扭力衝擊並產生大量的熱，超過轉換區之
      後，兩主動力軸將因轉速差異，不斷地產生扭力衝擊，此
      扭力衝擊如同鐵錘毃擊機件一般，不僅會造成使用者不舒
      適，不適用於車輛上，而且會造成機件的損壞。因此離心
      離合器一般只適於做為限定最低速輸出之單向離合器使用
      。
    8.反觀，系爭案之機構係以皮帶變速機構做為兩主要動力輸
      出之耦合元件，在系爭案中，離心離合器純粹是當做最低
      速輸出之單向離合器使用；皮帶變速機構目前多用於小型
      車輛（機車）上，由於系爭案之創作人從事機車動力系統
      之設計近二十餘年，對於動力傳動元件之瞭解甚深，並於
      設計構思小型複合動力系統時，發現到要將引擎與馬達兩
      種主動力輸出相結合，最好用且成本最低的扭力轉換器，
      就是皮帶變速機構。由於皮帶變速機構有兩組可調力距之
      皮帶輪，其中一組皮帶輪與引擎輸出軸連接，另一皮帶輪
      與馬達輸出軸連接，則不論引擎與馬達（及車輛）之間的
      相對轉速為何，兩組皮帶輪能非常快速的自動調節輪徑，
      使得兩個輪軸之轉速（與扭力）迅速地達到平衡，並由其
      中一個輪軸輸出供外界使用，經由皮帶變速機構做為耦合
      元件之動力系統幾乎毫無扭力衝擊的情況發生。且以皮帶
      變速機構做為扭力轉換器，以耦合兩個主動力輸出軸時，
      其中並不需要再以其它機構結合，就能夠達到非常優良之
      扭力轉換之功能。因此，系爭案控制各輸出軸的動力，所
      以可以產生良好的複合動力系統之功能，此項發現是系爭
      案創作人經過許多努力研究，好不容易才獲得的創思。在
      系爭案中於皮帶變速機構的前端或後端輪軸上串聯有一離
      心離合器，已如前述是當作限定最低速輸出之單向離合器
      ，用以限制引擎最低且單向輸出之轉速，以避免引擎變速
      時受負荷而熄火，或被車輛或另一主動力輸出軸反帶而受
      損。
    9.由以上可知，系爭案是絕對優於引證二，而且系爭案絕非
      熟習複合動力系統的人士就可輕易完成，而是要在對傳動
      元件，尤其是皮帶變速機構的工作特性非常瞭解，並於設
      計複合動力系統時努力思索如何將兩動力耦合。又要避免
      扭力衝擊的問題，更要能以低成本取得能商品化應用之皮
      帶變速機構作為扭力轉換器，才能完成本創作複合動力系
      統機構，系爭案比起全世界各國許多可以應用的複合動力
      系統比較的優勢是成本低，可以說是最適於應用於小型複
      合動力車輛上使用，完全沒有其它可應用之複合動力系統
      可以競爭，因此其性能優於引證二，且有進步性。
    10.另針對訴願決定所述系爭案之動力整合、電瓶充電、制動
      阻尼及離合器已見於見引證二，顯然亦有違誤，茲將兩者
      完全不相同之理由再說明如下：
      (1)動力整合不同：大部分的雙動力複合動力系統皆是結合
        引擎動力與電動機動力之複合系統，其差別在於整合機
        構不同，造成整個系統之功能極大之差異，其中系爭案
        與引證二所使用之中間連結機構完全不同，產生之複合
        動力功能也完全不同。亦即系爭案申請使用之中間連結
        機構具有扭力轉換功效之皮帶連續變速機構（CVT），
        可以將兩種不同的動力，在不同轉速下，很滑順的結合
        ，而引證二所使用之齒輪機構及離心離合器機構，完全
        不能吸收扭力衝擊，這是複合動力結合之關鍵點，故引
        證二是不良的複合動力系統，會造成零件之易破壞。
      (2)電瓶充電不同：引證二因為使用單向的離心離合器，而
        且其離心離合器的離心動力，是由輸出端向引擎軸端單
        向結合，當電瓶沒有電的時候，其引擎動力根本無法傳
        到電動機及無法輸出，故只能做剎車回充時充電。而系
        爭案係使用CVT連結，而離心離合器的離心動力是由引
        擎控制，所以即使馬達電瓶沒有電，引擎動力仍然可以
        輸出到車輛。
      (3)制動阻尼不同：制動阻尼即為以馬達轉換為發電機功能
        產生剎車阻抗，來回收車輛之慣性能量，大部分的複合
        動力系統，皆有此項利用電動機當作剎車以產生阻抗並
        回收動力之功效，這並不是各專利創作之重點，而是各
        種複合動力系統要達到的基本功效之一，因此並不存在
        所謂由引證二已揭露制動阻尼之問題。系爭案之特點是
        使用離心離合器的輸出端被動輪外罩，巧妙地改變成為
        發電機的被動皮帶輪，因此省下一個重要的傳動零件，
        而達到降低成本之功效，而引證二係使用兩個昂貴的齒
        輪成本甚高，故其系統確是劣於系爭案。
      (4)離合器不同：所有複合動力系統的雙動力之間的連結機
        構有動力傳動元件及邏輯元件兩類，引證二其中間連結
        之邏輯元件為離心離合器，而其離心離合器之使用方式
        大異於一般動力系統之使用方式，其離心塊之主動軸是
        朝向馬達端及輸出端，而外罩之被動軸是朝向引擎，如
        此連結，使得整個複合動力係以馬達動力為主要控制動
        力，而系爭案之離心離合器的主動軸（連有離心塊者）
        是朝向引擎端，係以引擎動力為主控顯然不同。因此如
        前詳述，系爭案與引證二有極大之差異，且功能及構造
        均優於引證二，完全符合前揭專利法第98條第2項進步
        性之規定。
    11.92年2月6日新修正專利法第94條第4項規定「新型雖無第1
      項所列情事，但為其所屬技術領域中具有通常知識者依申
      請前之先前技術顯能輕易完成時，仍不得依本法申請取得
      新型專利。」已刪除前揭專利法第98條第2項「‧‧‧增
      進功效」規定，其理由即在於發明專利之進步性並無增進
      功效之規定，而新型專利於新專利法中已改為形式審查，
      為避免產生不同解讀，故刪除「增進功效」規定，並參考
      日本實用新案法第3條修正第94條第4項規定為「顯能輕易
      完成」，以與發明專利之「能輕易完成」相區別。因此，
      原處分及訴願決定以「系爭案‧‧‧是熟習該項技術者可
      輕易完成且未增進功效者‧‧‧」，認定系爭案不具進步
      性，顯然也違背新專利法第94條第4項規定。
    12.系爭案係受經濟部委託研究「小型淨潔車輛及關鍵技術發
      展計畫」，其中之關鍵技術─「複合動力系統」。本計畫
      之所有智慧財產權，皆歸屬於經濟部所有，為國家之財產
      ，由於考慮國內汽機車工業，在大型之引擎傳輸變速機械
      方面，如自動變速齒輪箱等，實力太弱，毫無競爭力，唯
      有以小型、低成本之機械元件為利基，才能與世界產品競
      爭，故系爭案發明人，即以低成本為機構設計之方針。而
      目前全世界最低成本又最好用之引擎變速機構，就是V形
      皮帶變速機構，這項傳輸元件是國內既存之成熟技藝，也
      是我國各小型動力機械工業之特長，唯有善用此一特長，
      才能有效幫助我國之動力機械工業發展，加入國際之競爭
      ，因此系爭案發明人，就以此項傳輸元件作為引擎動力輸
      出之變速機構。系爭案發明人丙○○其研究經歷詳如履歷
      表所示，其在複合動力車等系統有相當多之發明及創作，
      且本計畫近年來實際對複合動力車研究深入，經調查比對
      國內外之現有專利，發明人思考過許多構想方案，且由相
      關研究記錄簿可知，發明人對複合動力系統之全系統及各
      元件之構造、設計試製等研究工作皆有相當實際之投入。
    13.系爭案之各元件包括引擎單元、電動機單元、皮帶變速機
      構、離心離合器等等；其系統之構思階段，其中引證一因
      為有使用單向元件及使用兩階段之皮帶變速系統，故以一
      般動力機械之專業知識，就足以判斷其為不能實施之系統
      。另外引證二之機構結構，尤其是其引擎動力與馬達動力
      直接經由離心離合器結合之技術，若無非常專精之研究或
      有實際使用之經驗，以一般程度之複合技術之人士而言，
      實無法理解其中動力結合之奧秘，按引證二乍看起來，似
      乎可行，結果經本計畫以雛型機械試製發展證明，此種機
      構之結合技術，為不能耐久者，不適用於車輛產品，其雛
      型機械之機構總圖面及實驗結果，示於本報告之後面各頁
      。由於離心離合器無法吸收引擎動力之扭力衝擊，造成離
      心離合器之構件本身燒燬，也造成引擎被震裂漏水，實驗
      證明該技術不能被用於機動車輛之動力領域，因此系爭案
      發明人，棄置引證二之技術，又再積極構思可行之機構技
      術，最後總結歸納，而得到系爭案之專利技術。
    14.發明人經深入研究探討，進而構思系爭案之創作，完全排
      除引證二之動力結合技術，也不考慮引證一之使用單向元
      件之技術，以一種新穎之使用方法，巧妙結合引擎與電動
      機與負載三者之關係，以最簡單且最少之元件，亦即成本
      降低為目標進而產生完整之連續變速複合動力系統之全部
      功能將電動機之輸出，以另一皮帶和轉盤聯結，再傳遞至
      負載，用以提高電動機之扭力值，如此可以使用更小規格
      之電動機，因而更降低電動機之成本。此係以成本之降低
      為重要改良之方向，以使系爭案更加有利於提高我國小型
      動力工業之競爭力。茲因系爭案捨棄單向元件此一邏輯元
      件，故形成與引證一為不同之系統構造，且系爭案比引證
      二為能產生更多有用功效者，系爭案必需使用皮帶變速系
      統，而引證二完全不使用皮帶變速系統，兩者為不同之技
      術領域，且系爭案為比引證二更實用又有更低之成本效益
      者。
    15.原告欲附帶說明，系爭案亦早已分別獲得美國專利證書第
      6,663,524號及德國專利第00000000.6號。美國及德國專
      利之獲准亦可說明先進國家，如美國或德國專利局也並未
      檢索出來有先前技藝揭露系爭案，因此更可證明系爭案確
      實非運用申請前既有技術，而為熟悉該項技術者所能輕易
      完成。雖曰中、美、德之國情、專利法制及審查基準不盡
      相同，但對於專利實質要件的要求並無二致，故系爭案已
      獲准美國及德國專利之事實不僅極具參考價值，且應為系
      爭案具可專利性之最佳佐證。
　(二)被告主張之理由：
    1.原告指陳系爭案業經再審查審定與訴願決定，惟未對原告
      所提理由詳加審究與適度引證。經查系爭案歷經初審、再
      審查與訴願等審查程序，審查結果以系爭案不符專利進步
      性要件予以核駁，核駁理由中皆已詳述不具進步性之具體
      技術理由，並提出引證前案資料。
    2.原告認系爭案之特徵具有以一組普利皮帶盤與離合器連結
      雙動力源，具有較優異之機械效率、扭力；由再審查所舉
      引證一申請專利範圍第2項與圖式第二圖之馬達與引擎混
      和動力傳輸結構，已揭露利用皮帶變速結構（含普利盤與
      皮帶）與離合器達到連結馬達與引擎動力，並透過變速齒
      輪組將動力輸出；系爭案將馬達側之普利盤與離合器剔除
      ，改以皮帶直接與減速齒輪組側之離合器連接，仍屬以皮
      帶變速結構與離合器達到動力連結、輸送之既有技術範疇
      ，以現有資料難實證具有較優異之機械效率、扭力功效。
    3.原告引述訴願決定，認為訴願決定亦同意在引證一不具有
      對電動機之電瓶充電之功效，惟在訴願決定理由中另有記
      載電動機電瓶充電之相關技術已揭露於初審所舉引證二。
      另，原告指陳系爭案以皮帶變速機構與離心式離合器耦合
      馬達與引擎動力，而引證二僅以離心式離合器耦合雙動力
      源，系爭案功效優於引證二。惟利用皮帶變速機構與離心
      式離合器耦合馬達與引擎動力之技術已揭露於引證一，屬
      既有技術之運用，為熟習該項技術者所能輕易完成，亦無
      明顯增進功效處。原告對93年7月1日始實施之專利法第94
      條第4項之意見，非屬專利技術內容理由，何況非被告所
      為處分當時之條文，不再贅述。
　　理  由
一、原告之代表人原為翁正義，93年10月26日變更為甲○○，此
    有原告提出之法人登記証書可憑，茲據新任代表人具狀聲明
    承受訴訟，核無不合，應予准許。
二、按專利法於92年1月3日修正施行前，尚未審定之專利申請案
    ，適用修正施行後之規定，專利法第135條定有明文。因此
    ，專利法修正施行前已審定者，適用修正施行前之規定，亦
    有專利法第135條修正說明可資參佐。本件係於92 年1月3日
    修正施行前（即93年7月1日），業已審定之案件，自應適用
    修正施行前之專利法。次按新型係運用申請前既有之技術或
    知識，而為熟習該項技術者所能輕易完成且未能增進功效，
    不得依專利法申請取得新型專利，為系爭案審定時專利法第
    98條第2項所明定。系爭案依其專利說明書之記載，其申請
    專利範圍係：
1.一種連續變速複合動力系統，其中包括：第一動力單元，係具
  有一驅動軸；及一輸出軸，係可受該驅動軸驅動旋轉；及一皮
  帶變速機構，係連接於該驅動軸與該輸出軸之間，可將該驅動
  軸之動力傳遞到該輸出軸；及一離合器，係設置於驅動軸或輸
  出軸上，用以控制該第一動力單元之動力是否傳遞到該輸出軸
  之動作；及第二傳動裝置，係與該離合器之轉盤連接；及一電
  動機，係與該第二傳動裝置的另一端連接，而能夠經由該第二
  傳動裝置驅動該轉盤，帶動該輸出軸旋轉，或是受該輸出軸帶
  動旋轉而成為一發電機狀態運轉，或是空轉。
2.如申請專利範圍第1項所述之連續變速複合動力系統，其中該
  皮帶變速機構包括：一驅動皮帶輪，係具有二錐形盤，及一滾
  輪，係可控制該二錐形盤之間距；及一從動皮帶輪，係由二錐
  形盤組成，及一扭力凸輪機構，係用以控制該從動皮帶輪之二
  錐形盤在不同扭力狀態下的間距；及一V形皮帶，係套合於該
  驅動皮帶輪與從動皮帶輪之錐形盤之間。
3.如申請專利範圍第l項所述之連續變速複合動力系統，其中該
  第一動力單元係為一內燃引擎，其更進一步具有一組以上之啟
  動裝置，係用以啟動該第一動力單元使其開始運轉；及一發電
  機，係可受該第一動力單元驅動旋轉，以產生電流，並作為該
  第一動力單元運轉之正時訊號或轉速信號。
4.如申請專利範圍第1項所述之連續變速複合動力系統，其中離
  合器包括一轉盤，一固定座，一個以上之離心塊及彈簧。
5.如申請專利範圍第1項所述之連續變速複合動力系統，其中第
  二傳動裝置包括一前皮帶輪及一驅動皮帶，且驅動皮帶裝置在
  前皮帶輪與離合器之轉盤之間。
6.如申請專利範圍第1項所述之連續變速複合動力系統，其中電
  動機與一二次電池連接，可供應電源驅動輸出軸。
7.如申請專利範圍第1項所述之連續變速複合動力系統，其中輸
  出軸可單獨受到動力單元或電動機驅動，或同時受到動力單元
  與電動機驅動。
8.如申請專利範圍第1項所述之連續變速複合動力系統，其中離
  合器之轉盤與減速齒輪之轉軸相連接。
9.如申請專利範圍第1項所述之連續變速複合動力系統，其中離
  合器經一減速齒輪組將動力由一傳動軸輸出。
10.如申請專利範圍第1項所述之連續變速複合動力系統，其中離
  合器之轉盤與一減速齒輪連接。
11.如申請專利範圍第10項所述之連續變速複合動力系統，其中減
  速齒輪帶動一差速器，二傘齒輪及二個傳動軸，再經由二個傳
  動軸帶動二個車輪轉動。
12.如申請專利範圍第1項所述之連續變速複合動力系統，其中離
  合器設置在驅動軸上，且離合器與驅動皮帶輪相連接。
三、系爭案係為一種連續變速複合動力系統，其中包括：第一動
    力單元，係具有一驅動軸；及一輸出軸，係可受該驅動軸驅
    動旋轉；及一V形皮帶變速機構，係連接於該驅動軸與該輸
    出軸之間，用以將該驅動軸之動力傳遞到該輸出軸；及一離
    合器，係設置於V形皮帶變速機構與該驅動軸或輸出軸之間
    ，其具有車轉盤，及若干可與轉盤銜接傳動的離心塊，用以
    控制該第一動力單元之動力是否傳遞到該輸出軸之動作；其
    特徵在於：一第二傳動裝置，係與該離合器之轉盤連接；及
    一電動機，係與該第二傳動裝置的另一端連接，而能夠經由
    該第二傳動裝置驅動該轉盤，該電動機係可產生動力帶動該
    輸出軸旋轉，或是受該輸出軸帶動旋轉而成為一發電機狀態
    運轉，或是空轉（創作摘要參照）。系爭案主要技術特徵係
    將內燃機引擎與電動馬達兩種動力經由V形皮帶變速系統連
    接，使兩種動力能平順的銜接，並經由控制器的操縱，達到
    並聯式複合動力系統的所有功效（專利說明書第4頁參照）
    。引證一係87年12月21日審定公告之第00000000號「馬達與
    引擎混合動力傳輸結構」新型專利，引證一包括一組引擎動
    力傳輸機構、一組馬達動力傳輸機構、一組銜接引擎傳輸與
    馬達傳輸機構之變速齒輪組，以及二個分別接設在引擎動力
    傳輸機構上與馬達動力傳輸機構上，並配合變速齒輪組之傳
    動軸轉動之單向構件所組成。引證一之結構特徵主要包含一
    第一動力單元（引擎）、一普利盤皮帶變速機構、一第二動
    力單（馬達）、一普利盤皮帶變速機構，以及二組離合器來
    切換上述二種動力單元之機構。引證一已揭露以引擎動力輸
    出軸與普利盤皮帶變速機構連接再經離合器與馬達動力耦合
    之技術內容。原告雖主張系爭案只使用一組普利盤皮帶變速
    機構及一組離合器，其電動機之動力係經由第二傳動機構以
    正時皮帶連接離合器之轉盤直接與輸出傳動軸連接。系爭案
    之第二傳動機構所採用的是動力輸出性能較高且確實的正時
    皮帶齒輪機構傳動轉盤，並直接將動力輸出，而非如引證一
    採用的是動力傳輸效率較差之普利盤皮帶變速機構，且是間
    接將動力輸出，兩者雖同為達成一機械動力輸出之目的，然
    各其所用技術及結構、配置並不完全相同，且所能達成的功
    效（輸出機械效率、性能、扭力）更有極大的差異性等等。
四、經查，系爭案雖係採用一組普利盤皮帶變速機構及一組離合
    器，再配合第二傳動機構（正時皮帶）來達到動力傳遞或相
    互整合之目的。而引證一係採用二組普利盤皮帶變速機構及
    二組離合器。惟其中第二動力單元之普利盤皮帶變速機構可
    由其他傳動方式取代，如鍊條、齒輪等。因此，二案之主要
    構造差異在於二動力單元之動力傳輸機構，即離合器裝置。
    系爭案僅在第一動力單元（引擎）具有離合器裝置，藉由此
    離合器裝置，除了電動機之動力可以傳遞到車輛之輸出軸外
    ，亦可使引擎之動力傳遞到電動機，而可為發電機之電池組
    充電。而引證一之二動力單元均分別具有一離合器裝置，藉
    由馬達之離合器可將其動力傳遞到車輛之輸出軸，但引擎之
    動力則無法傳遞到馬達。因此不具有對馬達電池組充電之功
    效。就此而言，系爭案之離合器構造與引證一雖有不同。
五、但查，引證二即85年10月21日審定公告之第00000000號「藉
    主動電機速度操控之複合動力系統與裝置」發明專利案，其
    揭示一種由電機組與引擎藉離心式離合器組及電機組轉速控
    制元件組構成，以作成下列工作狀態：A、由電機組作為啟
    動馬達以高速驅動電機組進而牽動離心式離合器之致動側，
    使離心式離合器閉合而牽動引擎；引擎啟動後，除驅動負載
    外並繼續牽動電機組作為發電機功能運轉；B、由電機組作
    低速驅動以牽動負載作電力驅動而引擎停止運轉；電力驅動
    狀態若處於下坡滑行可由電機組作發電制動，若滑行太快則
    離心式離合器將閉合牽動引擎作為制動阻尼，藉著電機組運
    轉轉速作成驅動選擇。引證二已揭露電機組與引擎動力之整
    合、低速驅動以作為電動機驅動負載，並於低速滑行時作為
    發電機對電瓶作動能回收之制動，或發電供充應其他負載以
    產生制動效應者、高速滑行以引擎阻尼制動及動能回收之操
    作型態及功效。因此，系爭案之構造特徵應僅係已公開引證
    一、引證二習知技術之簡易組合或轉用，屬熟習該項技術者
    可輕易完成且未增進功效，並不具進步性。
六、原告雖主張系爭案與引證二之動力整合、電瓶充電、制動阻
    尼、離合器均有不同，系爭案申請使用之中間連結機構具有
    扭力轉換功效之皮帶連續變速機構（CVT），可以將兩種不
    同的動力，在不同轉速下，很滑順的結合，而引證二所使用
    之齒輪機構及離心離合器機構，完全不能吸收扭力衝擊；引
    證二使用單向的離心離合器，而且其離心離合器的離心動力
    ，是由輸出端向引擎軸端單向結合，當電瓶沒有電的時候，
    其引擎動力根本無法傳到電動機及無法輸出，故只能做剎車
    回充時充電。而系爭案係使用CVT連結，而離心離合器的離
    心動力是由引擎控制，所以即使馬達電瓶沒有電，引擎動力
    仍然可以輸出到車輛；制動阻尼即為以馬達轉換為發電機功
    能產生剎車阻抗，來回收車輛之慣性能量，大部分的複合動
    力系統，皆有此項利用電動機當作剎車以產生阻抗並回收動
    力之功效，系爭案之特點是使用離心離合器的輸出端被動輪
    外罩，巧妙地改變成為發電機的被動皮帶輪，因此省下一個
    重要的傳動零件，而達到降低成本之功效，而引證二係使用
    兩個昂貴的齒輪成本甚高，故其系統確是劣於系爭案；所有
    複合動力系統的雙動力之間的連結機構有動力傳動元件及邏
    輯元件兩類，引證二其中間連結之邏輯元件為離心離合器，
    而其離心離合器之使用方式大異於一般動力系統之使用方式
    ，其離心塊之主動軸是朝向馬達端及輸出端，而外罩之被動
    軸是朝向引擎，如此連結，使得整個複合動力係以馬達動力
    為主要控制動力，而系爭案之離心離合器的主動軸（連有離
    心塊者）是朝向引擎端，係以引擎動力為主控顯然不同。因
    此力系爭案與引證二有極大之差異，且功能及構造均優於引
    證二，符合前揭專利法第98條第2項進步性之規定等語。
七、經查，系爭案依前所述，其主要技術特徵係將內燃機引擎與
    電動馬達兩種動力經由V形皮帶變速系統連接，使兩種動力
    能平順的銜接，並經由控制器的操縱，達到並聯式複合動力
    系統的所有功效。而馬達動力傳輸機構之驅動輪及從動輪間
    所設之傳動裝置可以是皮帶、鏈條、齒輪等具有連結傳動之
    等效裝置，而不同的傳動裝置是有助於馬達、驅動輪變換設
    置方向以適用於不同大小型態之車子上，業於引證一說明書
    第7頁第4行以下載述甚明。因此傳動裝置以皮帶、鏈條、齒
    輪等具有連結傳動裝置作等效置換，已屬習知技術。系爭案
    之中間連結機構以皮帶等效置換引證二所使用之齒輪機構，
    應屬熟習該項技術之人所可輕易完成，其所達成之功效本屬
    可能預期，並不能以此主張具有突出之技術特徵或顯然功效
    之增進。至於其餘原告主張構件之差異，並非系爭案申請專
    利範圍界定之技術特徵所在，原告以該等技術特徵以外構件
    上之差異主張較引證二具有功效之增進，亦非有據。又上揭
    系爭案之附屬項均係就構造或其組成加以細部描述，均不脫
    離第1項獨立項之技術內容，亦非有突出之技術特徵或顯著
    功效之增進，亦不能以指為具有進步性。
八、至於原告主張系爭案早已分別獲得美國專利證書第
    6,663,524號及德國專利第00000000.6號一節。經查，上述
    國外專利案並未有國內前揭二件引證案之檢索資料，美國專
    利證書第6,663,524號之申請專利範圍達40項，申請專利範
    圍與本件顯然有異。且各國專利審查基準不同，檢索前案資
    料亦有差異，基於專利審查屬地原則，自不能以上述國外專
    利申請案獲准之事實，作為本件應准專利之論據。而原告所
    提其研究記錄僅說明其研發進程，仍不能據為系爭案具有進
    步性之依據。又上揭系爭案之附屬項均係就構造或其組成加
    以細部描述，均不脫離第1項獨立項之技術內容，亦非有突
    出之技術特徵或顯著功效之增進，亦不能以指為具有進步性
    。
九、從而被告以系爭案係運用申請前既有之技術，而為熟習該項
    技術者所能輕易完成且未能增進功效，不符新型專利要件而
    為應不予專利之處分，於法核無不合。訴願決定予以維持，
    亦屬妥適。原告主張前詞，請求撤銷訴願決定及原處分，並
    被告對系爭案應為准予專利之審定，為無理由，應予駁回。
據上論結，本件原告之訴為無理由，爰依行政訴訟法第98條第3
項前段，判決如主文。
中　　華　　民　　國　　94　　年　 　8　　月　 25  　 日
                          第一庭審判長法　官  姜素娥
           　　　　   　　　  　    　法　官　吳東都
           　　　　　   　　　      　法　官  陳國成
上為正本係照原本作成。
如不服本判決，應於送達後20日內向本院提出上訴狀並表明上訴
理由，如於本判決宣示後送達前提起上訴者，應於判決送達後20
日內補提上訴理由書（須按他造人數附繕本）。
中　　華　　民　　國　　94　　年　 　8　　月　 26  　 日
      　　　　　　　　　   　 　    　書記官  王英傑
